臺灣高雄地方法院民事判決
110年度簡上字第147號
上  訴  人  侯權又  
訴訟代理人  李育昇律師
被  上訴人  陳華國  
上列當事人間請求確認本票債權不存在事件，上訴人對於民國11
0年5月7日本院高雄簡易庭109年雄簡字第2021號民事第一審判決
提起上訴，本院於民國111年4月12日言詞辯論終結，判決如下：
    主  文
上訴駁回。
第二審訴訟費用由上訴人負擔。
    事實及理由
一、上訴人起訴主張：上訴人於民國100年間，因評估賴比瑞亞
    國家第一夫人家族擬來台投資（下稱系爭投資案），認為具
    投資價值，乃陸續投資約美金52萬元，並將此資訊告知被上
    訴人，嗣被上訴人表示願意投資，兩造乃約定由上訴人代為
    轉交被上訴人之投資款。因被上訴人對系爭投資案仍有疑慮
    ，且上訴人誤信IMF（國際貨幣基金組織）於100年11月16日
    通知上訴人「若本件投資款項無法匯款成功將退還上訴人美
    金52萬元」等語之郵件為真實，上訴人乃與被上訴人分別於
    100年11月19日及100年12月14日簽立合約書（下合稱系爭合
    約），約定若上訴人引資不能成功，於4個月內歸還被上訴
    人本金外加每月2%利息，即系爭合約係約定系爭投資案不成
    功且IMF退還上訴人52萬元美金後，上訴人始負返還被上訴
    人本金及利息之義務。經上訴人依約將被上訴人匯至上訴人
    帳號之金額，以投資名義匯至國外，且被上訴人曾5次與上
    訴人偕同至銀行匯款，並親自簽名於匯款單，可見被上訴人
    就系爭投資案完全知情，上訴人僅代收投資款並將款項匯出
    ，並非向被上訴人借款。嗣上訴人發現系爭投資案為國際詐
    騙案件，立即向國際刑警報案，並向被上訴人說明。然被上
    訴人於投資遭詐騙後，不斷要求上訴人處理，上訴人在被上
    訴人不斷騷擾下，於107年1月1日簽發票號000000號、票面
    金額新臺幣（若未標明幣別，則為新臺幣）777萬元、到期
    日為109年6月1日，並免除作成拒絕證書之本票1紙（下稱系
    爭本票）交付被上訴人，實際上兩造就系爭本票並無原因關
    係。詎被上訴人竟持系爭本票向臺灣橋頭地方法院聲請109
    年度司票字第834號本票裁定等語。為此，請求確認被上訴
    人持有系爭本票之票據債權不存在，並聲明：確認被上訴人
    持有上訴人所簽發之系爭本票債權不存在。
二、被上訴人則以：上訴人從事協助第三世界來臺投資之業務並
    從中獲取酬勞。上訴人就系爭投資案，因資金不夠，乃口頭
    向被上訴人借款，並同意若其不能取得完稅證明，將於4個
    月內歸還本金外加每月2%利息，並簽立系爭合約為憑，被上
    訴人始同意借款。被上訴人遂於100年11月21日匯款331萬50
    00元給原告後，上訴人簽發票號000000號之300萬元本票與
    被上訴人；被上訴人於100年12月12日、15日匯款50萬元、1
    40萬元與上訴人後，上訴人簽發票號000000號之190萬元本
    票與被上訴人；被上訴人於100年12月20日交付30萬元現金
    與上訴人後，上訴人簽發票號000000號之30萬元本票與被上
    訴人；被上訴人於100年12月21日匯款75萬元與上訴人後，
    上訴人簽發票號000000號之75萬元本票與被上訴人；被上訴
    人復於100年12月28日、101年1月6日、17日、20日、2月14
    日、5月8日、6月5日匯款30萬元、30萬元、15萬元、15萬元
    、30萬元、15萬元、15萬元與上訴人（以上合計776萬5000
    元）。除上開借貸關係外，依系爭合約第5點：若是不能成
    功取得付稅完稅證明，上訴人應歸還本金及每月2%利息，因
    上訴人未能歸還上開款項，乃於107年1月1日簽發系爭本票
    交付被上訴人，作為返還投資本金（不含利息）之擔保等語
    ，資為抗辯，並聲明：上訴人之訴駁回。
三、原審經審理後，認上訴人之訴無理由，為上訴人全部敗訴之
    判決，上訴人不服提起上訴，除援引原審主張及陳述外，並
    於本院補陳：被上訴人因投資失利，心有不甘，要求上訴人
    返還投資本金及利息，上訴人迫於無奈，才簽發系爭本票交
    付被上訴人。又依系爭合約第5條括號內容及原證7之IMF董
    事所發電子郵件影本（電子郵件之中文翻譯，參雄簡卷第44
    5頁），特別載明若系爭投資案失敗，IMF會退款美金52萬元
    ，待上訴人取得退回之美金後，於4個月內，返還被上訴人
    投資款，因系爭投資案屬詐騙，IMF並未退款美金52萬元，
    故上訴人亦無返還被上訴人投資款本金之義務，並聲明：㈠
    原判決廢棄。㈡確認被上訴人持有上訴人所簽發之系爭本票
    債權不存在。被上訴人則聲明：上訴駁回。
四、本院得心證之理由：
  ㈠按票據乃文義證券及無因證券，票據上之權利義務悉依票上
    所載文義定之，與其基礎之原因關係各自獨立，票據上權利
    之行使不以其原因關係存在為前提。執票人行使票據上權利
    ，就其基礎之原因關係確係有效存在不負舉證責任。倘票據
    債務人以自己與執票人間所存抗辯事由對抗執票人，依票據
    法第13條規定觀之，固非法所不許，惟應先由票據債務人就
    該抗辯事由負主張及舉證之責。必待票據基礎之原因關係確
    立後，法院就此項原因關係進行實體審理時，當事人就該原
    因關係之成立及消滅等事項有所爭執，方適用各該法律關係
    之舉證責任分配原則。至執票人在該確認票據債權不存在之
    訴訟類型，固須依民事訴訟法第195條及第266條第3項之規
    定，負真實完全及具體化之陳述義務，惟尚不因此而生舉證
    責任倒置或舉證責任轉換之效果（最高法院111年度台簡上
    字第4號民事判決意旨參照）。查系爭本票係由上訴人簽發
    後交付被上訴人，為兩造所不爭執，上訴人謂系爭本票之原
    因關係為：⒈因被上訴人要求返還投資款上訴人迫於無奈，
    始簽發系爭本票交付被上訴人，實際上兩造並無原因關係；
    ⒉上訴人返還被上訴人投資款，以IMF退款美金52萬元與上訴
    人為停止條件，本件停止條件未成就。被上訴人則謂系爭本
    票之原因關係為：⒈消費借貸關係；⒉返還投資款之擔保。足
    見兩造間就系爭本票之原因關係顯然互有爭執，則上訴人為
    系爭本票之票據債務人，就其主張之原因事由，依上說明，
    自應先負舉證責任，合先敘明。
  ㈡經查：
　　⒈上訴人陳稱因迫於無奈，始簽發系爭本票交付被上訴人，
      兩造實無原因關係等語，則系爭本票應可認定係上訴人親
      自簽發後而交付予被上訴人收執，則依上開說明，票據乃
      文義證券及無因證券，票據上之權利義務悉依票上所載文
      義定之，與其基礎之原因關係各自獨立，票據上權利之行
      使不以其原因關係存在為前提，是被上訴人行使票據上權
      利時，就其基礎之原因關係確係有效存在不負舉證責任，
      若上訴人以原因關係是否存在為抗辯，則上訴人應先就兩
      造間雖無基礎原因關係，然上訴人猶仍簽發系爭本票之變
      態事實，負舉證責任，惟上訴人迄未舉證以證其詞，從而
      上訴人上開主張，難認可採。
　　⒉又上訴人主張其返還被上訴人投資款，以IMF退款美金52萬
      元與上訴人為停止條件，本件條件尚未成就，上訴人無返
      還投資款之義務，兩造就系爭本票不具原因關係等語，並
      提出系爭合約（雄簡卷第21、23頁）及原證7之IMF董事所
      發電子郵件影本（雄簡卷第441至443頁，中文翻譯參雄簡
      卷第445頁）為證。惟查，100年11月19日簽立之合約書第
      5條載明：若是不能成功取得付稅完稅證明，甲方同時在4
      個月歸還10萬元本金，外加每月2％利息（按照IMF自出資
      後1個月內須完成，否則退還52萬美元甲方已經繳納的各
      種合法文件規費）及另外甲方尚有他案件的準結案時間約
      3 個月。另100年12月14日簽立之合約書第5條載明：若是
      不能成功取得付稅完稅證明，甲方同時在4個月歸還50萬
      元本金，外加每月2％利息（按照IMF自出資後1個月內須完
      成，否則退還52萬美元甲方已經繳納的各種合法文件規費
      ）及另外甲方尚有他案件的準結案時間約3個月等語，足
      見依系爭合約所載，未有上訴人返還被上訴人投資款，須
      以IMF退款美金52萬元與上訴人為前提之內容，復參以原
      證7之IMF董事所發電子郵件，寄件人為年籍不詳署名「S0
      00 H0000（Director of the Legal Department IMF）」
      之人，收件人則為年籍不詳署名「Mrs. Jewel Taylor」
      之人，足徵本件當事人非該電子郵件之當事人，況實質審
      究該電子郵件，亦未有何上訴人主張上開停止條件之相關
      內容，實難認上訴人就兩造有上開停止條件約定乙節，已
      善盡舉證之責，則上訴人主張兩造就系爭本票因上開停止
      條件未成就，而不具原因關係等語，自難憑信。
  ㈢綜上，系爭本票係上訴人簽發與被上訴人，因票據乃文義證
    券及無因證券，票據上之權利義務悉依票上所載文義定之，
    與其基礎之原因關係各自獨立，票據上權利之行使不以其原
    因關係存在為前提。又上訴人固得以自己與執票人間所存抗
    辯事由對抗被上訴人，惟此原因關係之「確立」，雙方如有
    爭議，應由上訴人就該原因關係負主張及舉證之責，然上訴
    人未善盡舉證之責，則上訴人之請求顯屬無據，應予駁回。
五、綜上所述，上訴人請求確認系爭本票債權不存在，為無理由
    ，應予駁回。原審駁回上訴人請求，當無不合。上訴意旨指
    摘原判決不當，求予廢棄改判，為無理由，應予駁回。
六、本件判決基礎已臻明確，兩造其餘攻擊防禦方法及所提證據
    ，經核與判決結果均無影響，爰不逐一論列，併此敘明。
七、據上論結，本件上訴為無理由，依民事訴訟法第436條之1第
    3項、第449條第1項、第78條，判決如主文。
中　　華　　民　　國　　111 　年　　5 　　月　　3 　　日
                  民事第五庭  審判長  法  官  秦慧君
                                      法  官  李莉玲
                                      法  官  呂俊杰
以上正本係照原本作成。
如不服本判決，僅得以適用法規顯有錯誤為理由逕向最高法院提
起上訴，但須經本院許可。提起上訴，應於收受送達後20日內向
本院提出上訴狀，同時表明上訴理由，裁判宣示後送達前提起上
訴者，應於判決送達後10日內補提理由書狀，並應提出委任律師
或具有律師資格之人之委任狀，委任有律師資格者，另應附具律
師及格證書及釋明委任人與受任人有民事訴訟法第466 條之1 第
1 項但書或第2 項（詳附註）所定關係之釋明文書影本。及依上
訴利益額繳納裁判費。 
中　　華　　民　　國　　111 　年　　5 　　月　　3 　　日
                                     書記官  洪王俞萍
附註：
民事訴訟法第466條之1（第1項、第2項）：
對於第二審判決上訴，上訴人應委任律師為訴訟代理人。但上訴
人或其法定代理人具有律師資格者，不在此限。
上訴人之配偶、三親等內之血親、二親等內之姻親，或上訴人為
法人、中央或地方機關時，其所屬專任人員具有律師資格並經法
院認為適當者，亦得為第三審訴訟代理人。